ACORDAO-COMPLETO-2542434

ACÓRDÃO 10418/2022 ATA 42/2022 - PRIMEIRA CÂMARA

VISTOS, relatados e discutidos estes autos de pedido de reexame, em processo de pensão militar, interposto pela sra. Alcione Hakim Fuezi de Almeida contra o Acórdão 15933/2021-TCU-Primeira Câmara,
ACORDAM os Ministros do Tribunal de Contas da União, reunidos em sessão da Primeira Câmara, com fulcro no art. 48 da Lei 8.443/1992, c/c o art. 286 do Regimento Interno, e diante das razões expostas pelo Relator, em:
9.1. conhecer do pedido de reexame para, no mérito, negar a ele provimento;
9.2. tornar sem efeito o item 1.7.3.1 do Acórdão 15933/2021-TCU-Primeira Câmara, uma vez já editado pela origem e registrado pela Corte ato inicial de pensão em favor da interessada, contemplando as vantagens a que efetivamente faz jus;
9.3. dar ciência desta deliberação à recorrente, ao Núcleo Especializado da Procuradoria-Regional da União da 1ª Região e ao Comando da Aeronáutica.

Pedido de reexame contra deliberação em que negado registro a ato de pensão militar emitido pelo Comando da Aeronáutica.

Primeira Câmara

Comando da Aeronáutica.

3. Interessados/Responsáveis/Recorrentes:
3.1. Interessada: Alcione Hakim Fuezi de Almeida (XXX.966.065-XX).
3.2. Recorrente: Alcione Hakim Fuezi de Almeida (XXX.966.065-XX).

13.1. Ministros presentes: Walton Alencar Rodrigues (Presidente), Benjamin Zymler (Relator) e Vital do Rêgo.
13.2. Ministro-Substituto convocado: Weder de Oliveira.
13.3. Ministro-Substituto presente: Augusto Sherman Cavalcanti.

ALCIONE HAKIM FUEZI DE ALMEIDA

BENJAMIN ZYMLER

Ministro Jorge Oliveira.

Adoto como relatório, com os ajustes de forma pertinentes, a instrução elaborada no âmbito da Secretaria de Recursos (Serur) , acolhida pelo corpo diretivo da unidade técnica e pelo representante do Ministério Público nos autos:
"INTRODUÇÃO	
1.	Trata-se de pedido de reexame interposto pela Sra. Alcione Hakim Fuezi de Almeida (peça 18) contra o Acórdão 15933/2021-TCU-Primeira Câmara (peça 8) .
1.1.	A deliberação recorrida apresenta o seguinte teor:
'a)	considerar ilegal e negar registro ao ato de concessão da pensão militar instituída por Renato Lacerda de Almeida em favor de Alcione Hakim Fuezi de Almeida;
b)	expedir as determinações contidas no item 1.7 abaixo.
............................................................................................................................................
1.7. Determinar ao Comando da Aeronáutica que:
1.7.1. dispense a devolução dos valores indevidamente recebidos de boa-fé pela interessada até a data da notificação desta deliberação à unidade jurisdicionada, com base na Súmula TCU 106;
1.7.2. no prazo de quinze dias a contar da notificação desta deliberação:
1.7.2.1. dê ciência desta decisão à interessada, com o alerta de que o efeito suspensivo proveniente da interposição de eventuais recursos junto ao TCU não eximirá da devolução de valores indevidamente percebidos, caso aqueles apelos não sejam providos;
1.7.2.2. promova o recálculo do valor atualmente pago a título de pensão militar com base no posto incorreto, sob pena de responsabilidade solidária da autoridade administrativa omissa;
1.7.3. no prazo de trinta dias a contar da notificação desta deliberação:
1.7.3.1. emita novo ato, livre da irregularidade ora apontada, em substituição ao ora examinado, e o submeta a nova apreciação por este Tribunal' (destacamos e sublinhamos) .
HISTÓRICO	
2.	O Tribunal considerou ilegal o ato de concessão de pensão militar em favor da Sra. Alcione Hakim Fuezi de Almeida, cujo instituidor é o ex-militar Renato Lacerda de Almeida (peça 3) , em decorrência de ter havido majoração de proventos para o posto hierárquico imediatamente superior, com base no art. 110 da Lei 6.880/1980, em virtude de invalidez posterior à reforma do instituidor.2.1.	Irresignada, a recorrente interpôs o presente pedido de reexame, que se fundamenta nas alegações que, adiante, passar-se-á a relatar.  
EXAME DE ADMISSIBILIDADE
3.	Reitera-se o exame preliminar de admissibilidade (peça 20) , ratificado à peça 26 pelo Excelentíssimo Senhor Ministro Benjamin Zymler, que entendeu pelo conhecimento do recurso, uma vez que preenchidos os requisitos do art. 48 da Lei 8.443/1992, c/c os arts. 285 e 286, parágrafo único, do RI/TCU [...]. 
EXAME DE MÉRITO	
4.	Constitui objeto do presente recurso analisar se é irregular o ato de pensão militar em favor da ora recorrente em decorrência de ter havido majoração de proventos para o posto hierárquico imediatamente superior, com base no art. 110 da Lei 6.880/1980, em virtude de invalidez posterior à reforma do instituidor, bem assim se há decisão judicial com trânsito em julgado que impede a suspensão dos pagamentos dos proventos com base no soldo de Segundo-Tenente.
5.	Da existência de decisão judicial
5.1.	A recorrente defende que os proventos da pensão militar com base no soldo de Segundo-Tenente (posto hierárquico imediatamente superior) está assegurado por decisão judicial transitada em julgado, proferida nos autos do processo 0027780-50.2014.4.01.3300 decorrente de ação movida em face da União Federal perante a 13ª. Vara Federal da Seção Judiciária da Bahia, cujo dispositivo da sentença foi assim redigido:
'Diante do exposto, e considerando o mais que dos autos consta, com fulcro no art. 487, I do Novo CPC, JULGO PROCEDENTE O PEDIDO para a) reconhecer o direito da autora, Sra. ALCIONE HAKIM FUEZI DE ALMEIDA, [...] à percepção da pensão militar instituída pelo Sr. Renato Lacerda de Almeida, com base no soldo de Segundo-Tenente; b) condenar a União Federal a pagar à autora as diferenças de remuneração entre o soldo de Segundo-Tenente e o Soldo de Primeiro-Sargento, a partir da data de 22/06/2010, até o mês de outubro de 2014, monetariamente corrigidas desde quando devidas, de acordo com as diretrizes do Manual de Cálculos da Justiça Federal (IPCA-E) , acrescidas de juros de mora de 0,5% (meio por cento) ao mês' (destacamos) .
5.2.	Sustenta, ainda, que 'a efetivação da majoração da pensão da Recorrente se deu em novembro de 2014 (vide fl. 62 e 76 do id. 602356857) , portanto, há prazo superior ao lapso prescricional em favor da União'.
5.3.	Pede, por fim, a reforma da deliberação recorrida, de modo 'a reconhecer a coisa julgada judicial no presente caso e manter a modificação dos proventos percebidos pela Recorrente, na conformidade do apurado pelo Comando da Aeronáutica'.
Análise:
....................................................................................................................................................................
5.5.	Os considerados do Acórdão recorrido foram redigidos nos seguintes termos (peça 8) :
'Considerando que a análise empreendida pela Secretaria de Fiscalização de Integridade de Atos e Pagamentos de Pessoal e de Benefícios Sociais (Sefip) constatou ter havido majoração de proventos para o posto hierárquico imediatamente superior, com base no art. 110 da Lei 6.880/1980, em virtude de invalidez posterior à reforma do instituidor;
considerando que tal procedimento está em desacordo com a orientação adotada no Acórdão 2225/2019-TCU-Plenário, decisão paradigmática na qual se concluiu pela 'ausência de previsão legal para extensão da vantagem estabelecida no art. 110 da lei 6.880/1980 a militares já reformados, bem como para o acréscimo de dois postos no cálculo dos proventos';
considerando que a aludida orientação é respaldada pela jurisprudência predominante no Superior Tribunal de Justiça (STJ) , a exemplo das decisões proferidas por aquela Corte nos Recursos Especiais 1784347/RS e 1.340.075/CE e no Agravo Regimental nos Embargos de Declaração no Recurso Especial 966.142/RJ;
considerando que os pareceres da Sefip e do Ministério Público junto ao TCU (MPTCU) foram pela ilegalidade e denegação de registro do ato em exame;
	considerando, por fim, a presunção de boa-fé da interessada no ato em análise'.
5.6.	Nota-se que ato concessório de pensão militar em favor da ora recorrente foi considerado ilegal em decorrência de os proventos da pensão militar ter como base posto acima daquele que o instituidor fazia jus (1º Sargento) .
5.7.	Nas razões recursais apresentadas não há impugnação propriamente dita ao mérito do julgado do Tribunal, tendo a recorrente se restringido basicamente a alegar que seus proventos estão protegidos por decisão judicial transitada em julgando nos autos do processo 0027780-50.2014.4.01.3300, que tramitou na 13ª. Vara Federal da Seção Judiciária da Bahia, que assegurou recebê-los no soldo de Segundo-Tenente.
5.8.	Tal alegação é ratificada no Parecer de Força Executória n. 00151/2022/COREMNE/PRU1R/PGU/AGU (peça 32) , mencionado no Memorando n. 115/2022-Conjur, de 7 de abril de 2022 (peça 33) , cujo excerto transcreve-se a seguir:
'11. Nesse contexto, não se tratando da hipótese excepcional admitida pelo STF, forçoso concluir que as determinações contidas no Acórdão 15933/2021-TCU-Primeira Câmara confrontam com a coisa julgada material formada nos presentes autos judiciais, cuja exigibilidade se atesta por meio da presente manifestação jurídica, nos termos do art. 6º da Portaria AGU nº 1.547 de 29/10/2008' (destacamos) .
5.9.	Assim, está demonstrado pela ora recorrente com confirmação da AGU de que há decisão judicial com trânsito em julgado que assegura o recebimento dos proventos da pensão militar no posto Segundo-Tenente e não de Primeiro Sargento, como foi decidido pelo Tribunal por meio do Acórdão 15933/2021-TCU-Primeira Câmara. A jurisprudência do Tribunal é firme no sentido de que, havendo decisão judicial que impede a suspensão dos valores irregulares, o ato concessório é mantido ilegal, mas sem a determinação de suspensão dos pagamentos e da emissão de novo ato concessório, conforme consignado no excerto do voto condutor do Acórdão 3842/2020-TCU-Primeira Câmara, transcrito a seguir:
'O julgamento pela ilegalidade sem suspensão do pagamento consolidou-se no TCU na esteira de um sem número de decisões do STF, entre as quais as proferidas no âmbito dos Mandados de Segurança 23.758, 24.529, 24.569, 24.939, 25.460, 26.086, 26.088, 26.132, 26.156, 26.186, 26.228, 26.271, 26.387, 26.408, 26.443, 27.374, 27.551, 27.575, 27.649, 27.732, 23.665 e 33528. Do último, transcrevo o trecho a seguir:
'E que o fundamento em que se apoia a pretensão mandamental ora em exame tem o beneplácito da jurisprudência do Supremo Tribunal Federal, que, em sucessivos precedentes, tem reconhecido, quer em decisões monocráticas, quer em julgamentos colegiados, ser integralmente oponível ao E. Tribunal de Contas da União a autoridade da coisa julgada, cuja eficácia subordinante, desse modo, não poderá ser transgredida por qualquer órgão estatal, inclusive pela própria Corte de Contas.
 (...) Vê-se, pois, que o E. Tribunal de Contas da União não dispõe, constitucionalmente, de poder para rever decisão judicial transitada em julgado (RTJ 193/556-557, Rel. Min. CARLOS VELLOSO) nem para determinar a suspensão de benefícios garantidos por sentença impregnada da autoridade da coisa julgada (AI 471.430-AgR/DF, Rel. Min. EROS GRAU) , ainda que o direito reconhecido pelo Poder Judiciário não tenha o beneplácito da jurisprudência prevalecente no âmbito do Supremo Tribunal Federal, pois a 'res judicata', em matéria civil, só pode ser legitimamente desconstituída mediante ação rescisória.'
Ao deixar de determinar a suspensão do pagamento, o TCU evita que o jurisdicionado seja forçado a escolher entre obedecer à sua ordem, sujeitando-se a detenção, multa e prisão em flagrante por descumprimento de decisão judicial, e ignorá-la, sujeitando-se à multa do art. 58 da Lei 8.443/1992.'
....................................................................................................................................................................
5.17.	Não há que se falar em prescrição em se tratando de ato de pessoal sujeito a registro no Tribunal, sendo que o instituto que se aplica é o da decadência, mas também não houve essa incidência, pois essa só é configurada quando o processo não é julgado após 5 anos contados de sua chegada ao TCU.
5.18. 	Nesse sentido, o STF fixou a seguinte tese de repercussão geral (tema 445) , no bojo no RE 636.553, de relatoria do Min. Gilmar Mendes:
'Em atenção aos princípios da segurança jurídica e da confiança legítima, os Tribunais de Contas estão sujeitos ao prazo de 5 anos para o julgamento da legalidade do ato de concessão inicial de aposentadoria, reforma ou pensão, a contar da chegada do processo à respectiva Corte de Contas' (destacou-se) .
5.19. 		Dessa forma, como o ato em reexame foi enviado ao TCU apenas em 20/02/2017 (peça 3) e apreciado na Sessão Telepresencial da Primeira Câmara de 21/9/2021 (peça 8) , não há que se falar em decadência administrativa, nem em prescrição quinquenal, nem em obrigatoriedade de oitiva prévia da interessada.
5.20.	Convém mencionar, ainda, que os atos de reforma e pensão militar não se confundem, pois ambos são apreciados individualmente e de forma autônoma, sendo que eventual pagamento irregular na reforma não se estende para a pensão militar. A propósito, convém trazer à baila excerto do voto condutor do Acórdão 18201/2021-TCU-Primeira Câmara:
'8. Quanto ao ponto, convém registrar que é pacífica a jurisprudência deste Tribunal no sentido de que o ato de aposentadoria e/ou reforma e a pensão dele decorrente, inclusive a reversão da pensão militar, são autônomos entre si, permitindo-se que a cada julgamento os seus requisitos sejam apreciados em toda a sua verticalidade, a fim de que se analise a legitimidade de cada concessão.
9. Veja-se, a propósito, os seguintes trechos de precedentes oriundos desta Corte de Contas:
'os atos de concessão de reforma e pensão militar, embora tenham correlação, são atos complexos independentes de tal sorte que, uma eventual irregularidade que não tenha sido analisada em um ato de reforma apreciado pela legalidade pode ser reavaliada em um ato de pensão militar' (Acórdão 5263/2020-TCU-Primeira Câmara) .
'A jurisprudência do TCU apregoa que eventual irregularidade em ato de aposentadoria registrado por este Tribunal, sem possibilidade de revisão, pode ser objeto de nova análise de legalidade na apreciação da pensão decorrente, pois a concessão deste benefício é ato novo, igualmente complexo, que somente se aperfeiçoa após a apreciação realizada por esta Corte no exercício da competência prevista no art. 71, inciso III, da Constituição de 1988 (Acórdão 11468/2019-TCU-Primeira Câmara, da relatoria do ministro Vital do Rêgo, por exemplo) ' (Acórdão 457/2020-TCU-Segunda Câmara) .
'A despeito de o TCU ter considerado legal o ato de alteração de reforma do ex-militar, não há vinculação inafastável entre o ato instituidor e a pensão. É importante destacar que a jurisprudência do TCU tem se consolidado no sentido de que a apreciação de pensão decorrente de ato de aposentadoria ou reforma poderá ser objeto de nova análise, pois a concessão deste benefício é ato novo, igualmente complexo, que se aperfeiçoa após a apreciação realizada por este Tribunal no exercício da competência prevista no art. 71, inciso III, da Constituição de 1988' (Acórdão 8057/2020-TCU-Segunda Câmara) .
10. Posto isso, o ato aperfeiçoado e que não pode ser mais ser revisto no âmbito deste Tribunal é o ato de promoção e/ou reforma que foi emitido em favor do instituidor da pensão ou até mesmo a pensão militar anteriormente instituída em favor da mãe da interessada, a qual inclusive fora considerada legal, não havendo como se estender o referido julgamento ao ato de reversão de pensão militar emitido em favor da ora recorrente, que constitui ato autônomo e distinto do ato de reforma.'
5.21.	Portanto, podem ser acolhidas parcialmente as alegações da recorrente, conforme consignado no subitem 5.9. deste exame, mantendo a ilegalidade do ato, sem, contudo, determinar a suspensão dos pagamentos e emissão de novo ato concessório.
CONCLUSÃO
6.	Em face da análise das razões recursais apresentadas, concluiu-se que é irregular o ato de pensão militar em favor da Sra. Alcione Hakim Fuezi de Almeida, pois houve majoração de proventos para o posto hierárquico imediatamente superior, com base no art. 110 da Lei 6.880/1980, em virtude de invalidez posterior à reforma do instituidor, mas foi demonstrado pela pensionista que seus proventos calculados com base no soldo de Segundo-Tenente está assegurado por decisão judicial com trânsito em julgado, proferida nos autos do processo 0027780-50.2014.4.01.3300, que tramitou na 13ª. Vara Federal da Seção Judiciária da Bahia, o que impede a suspensão do pagamento dos valores indevidos que superam o posto de Primeiro Sargento.
6.1.	Assim, foram trazidos aos autos argumentos suficientes para modificar parcialmente o julgado de origem, Acórdão 15933/2021-TCU-Primeira Câmara.
PROPOSTA DE ENCAMINHAMENTO
7.	Ante o exposto, submetem-se os autos à consideração superior, propondo-se, com fundamento no art. 48 da Lei 8.443/1992 c/c os artigos 285 e 286, parágrafo único, do RI/TCU:
	a) conhecer do recurso e, no mérito, dar-lhe provimento parcial, de modo a tornar sem efeito os subitens 1.7.2.2. e 1.7.3.1. do Acórdão 15933/2021-TCU-Primeira Câmara; e
	b) informar à recorrente e demais interessados do acórdão a ser prolatado, ressaltando-se que o relatório e o voto que o fundamentam podem ser acessados por meio do endereço eletrônico www.tcu.gov.br/acordaos."
É o relatório.

Allan Fuezi de Moura Barbosa (32632/OAB-BA), representando Alcione Hakim Fuezi de Almeida.

Procurador Marinus Eduardo De Vries Marsico.

PENSÃO MILITAR. ELEVAÇÃO DOS PROVENTOS MOTIVADA PELA SUPERVENIÊNCIA DE INVALIDEZ QUANDO JÁ REFORMADO O EX-MILITAR. ILEGALIDADE. NEGATIVA DE REGISTRO. PEDIDO DE REEXAME. NÃO APRESENTAÇÃO DE ELEMENTOS BASTANTES PARA ALTERAR A DELIBERAÇÃO RECORRIDA. CONHECIMENTO. NÃO PROVIMENTO.

PENSÃO MILITAR (PMIL)

Secretaria de Recursos (Serur); Secretaria de Fiscalização de Integridade de Atos e Pagamentos de Pessoal e de Benefícios Sociais (Sefip).

Por meio do Acórdão 15933/2021-TCU-Primeira Câmara, esta Corte negou registro ao ato de alteração da pensão militar de interesse da sra. Alcione Hakim Fuezi de Almeida, viúva do sr. Renato Lacerda de Almeida, ex-Segundo-Sargento da Aeronáutica. A recusa se deveu à "majoração de proventos para o posto hierárquico imediatamente superior, com base no art. 110 da Lei 6.880/1980, em virtude de invalidez posterior à reforma do instituidor".
2.	Inconformada, a pensionista interpõe pedido de reexame.
3.	Nesse sentido, em preliminar, argui a ocorrência de prescrição, dado que a majoração da pensão se deu em novembro de 2014. No mérito, alega, fundamentalmente, que a melhoria "decorre de decisão transitada em julgado nos autos da ação judicial tombada sob o número 0027780-50.2014.4.01.3300, movida em face da UNIÃO FEDERAL, perante a 13ª. Vara Federal da Seção Judiciária da Bahia".
4.	Instruindo o feito, a Secretaria de Recursos (Serur) , fiando-se nos argumentos da pensionista e em parecer da Advocacia-Geral da União (peça 32) , posiciona-se pelo provimento parcial do pedido de reexame, com a manutenção do juízo de ilegalidade do ato, mas com a exclusão das determinações para saneamento da falha.
5.	O Ministério Público, em cota singela, põe-se de acordo. 
6.	Ratifico o juízo inicial de admissibilidade do pedido de reexame.
7.	No mais, permito-me dissentir dos pareceres.
8.	De plano, afasto a preliminar de "prescrição".
9.	A presente alteração foi encaminhada ao Tribunal em 20/2/2017, tendo sido apreciada no mérito em 21/9/2021. Logo, aplica-se à espécie o entendimento fixado pelo Supremo Tribunal Federal, em regime de repercussão geral, no RE 636.553 (Tema 445) :
"Em atenção aos princípios da segurança jurídica e da confiança legítima, os Tribunais de Contas estão sujeitos ao prazo de 5 anos para o julgamento da legalidade do ato de concessão inicial de aposentadoria, reforma ou pensão, a contar da chegada do processo à respectiva Corte de Contas"  (grifos acrescidos) .
10.	Relativamente ao mérito, informam os autos que o instituidor, sr. Renato Lacerda de Almeida, graduado na ativa como Segundo-Sargento, foi transferido para a reserva remunerada em 1984. Por contar mais de trinta anos de serviço, seus proventos foram definidos com base no soldo de Primeiro-Sargento (cf. redação original do art. 50, inciso II, da Lei 6.880/1980) . Nessas mesmas condições, o militar foi reformado ex officio em 1992, ao atingir a idade limite de permanência na reserva remunerada.
11.	Em 2010, com o falecimento do militar, foi concedida à sra. Alcione Hakim Fuezi de Almeida, na qualidade de viúva, pensão militar nas mesmas condições. O respectivo ato foi registrado pelo TCU em 2015 (cf. Acórdão 5173/2015-TCU-Segunda Câmara) .
12.	Ocorre que, em 2014, o Comando da Aeronáutica, valendo-se de laudo médico oficial elaborado em 2012 (quase dois anos após a morte do instituidor) , houve por bem vincular o benefício pensional ao soldo de Segundo-Tenente, ou seja, quatro graus hierárquicos acima daquele que o militar ostentava na atividade. O fundamento para tanto seria o disposto no art. 110, § 1º, da Lei 6.880/1980, na redação dada pela Lei 7.580/1986:
 "Art. 110. O militar da ativa ou da reserva remunerada, julgado incapaz definitivamente por um dos motivos constantes dos incisos I e II do art. 108, será reformado com a remuneração calculada com base no soldo correspondente ao grau hierárquico imediato ao que possuir ou que possuía na ativa, respectivamente. 
§ 1º Aplica-se o disposto neste artigo aos casos previstos nos itens III, IV e V do artigo 108, quando, verificada a incapacidade definitiva, for o militar considerado inválido, isto é, impossibilitado total e permanentemente para qualquer trabalho".
13.	Como se vê, o benefício previsto no art. 110 da Lei 6.880/1980, expressamente dirigido ao militar da ativa ou da reserva remunerada, não alcança o militar reformado. 
14.	Sobre a matéria, a jurisprudência do Superior Tribunal de Justiça (STJ) , intérprete último da lei federal, há muito se encontra pacificada, como ilustra o precedente adiante reproduzido:
"ADMINISTRATIVO. MILITAR. REFORMA. ALTERAÇÃO DE BENEFÍCIO. INCAPACIDADE SUPERVENIENTE. ART. 110, § 1º, C/C ART. 108, V, DA LEI 6.880/80. MILITARES DA ATIVA OU RESERVA REMUNERADA. RESTRIÇÃO. MILITAR JÁ REFORMADO. IMPOSSIBILIDADE. 1. A reforma do militar com a remuneração calculada com base no soldo correspondente ao grau hierárquico imediato ao que possuir ou que possuía na ativa, nos termos do art. 110, § 1º, c/c o art. 108, V, da Lei 6.880/80, restringe-se aos militares da ativa ou reserva remunerada, na exata disposição do caput do art. 110, não sendo possível a concessão de tal benesse àqueles militares já reformados. 2. Recurso especial não provido" (REsp 1.340.075/CE, Rel. Min. Castro Meira, Segunda Turma, julgado em 9/4/2013, DJe de 15/4/2013; ênfase acrescentada) .15.	No âmbito desta Corte de Contas, como mencionado na deliberação recorrida, o entendimento é o mesmo (v. Acórdão 2225/2019-TCU-Plenário) .
16.	Pois bem, como o sr. Renato Lacerda de Almeida - segundo informado por sua viúva em juízo - "descobriu o acometimento de câncer em estado de metástase em exame realizado no dia 22/6/2010" (peça 18, p. 171) , ou seja, quase duas décadas depois de sua reforma, não fazia jus à majoração de seus proventos com fulcro no art. 110, § 1º, do Estatuto dos Militares. 
17.	Naturalmente, o mesmo se aplica à pensão por ele instituída.
18.	Quanto à ação judicial referida nos autos, é certo que a sra. Alcione Hakim Fuezi de Almeida, insatisfeita com a demora da Aeronáutica em materializar a elevação de seus proventos - embora a instituição já lhe reconhecesse o suposto direito -, requereu em juízo, em julho de 2014, "a reforma da pensão da Acionante, por meio da aplicação, no cálculo do benefício percebido, dos valores atinentes ao soldo de grau superior hierárquico imediato, in casu, de Segundo-Tenente", bem como "o pagamento das diferenças entre os valores pagos com base no soldo de Primeiro-Sargento e o devido de Segundo-Tenente, desde o dia 22 de junho de 2010, na conformidade do reconhecimento da Junta Superior de Saúde, até o efetivo implemento da reforma na pensão da Autora" (peça 18, p. 178) .
19.	Citada, a União arguiu a falta de interesse de agir da pensionista, uma vez que:
"houve reconhecimento administrativo do direito da autora à percepção de pensão com base no soldo de Segundo-Tenente, conforme Portaria DIRAP N.° 1077/3HI3, de 24 de fevereiro de 2014, publicada no Boletim de Comando da Aeronáutica n.° 45, de 7 de março 2014, que reconheceu o benefício para a acionante, a contar do dia 29 de junho de 2010, da data do óbito do instituidor" (peça 18, p. 87; grifei) .
20.	Note-se que o reconhecimento administrativo formal do pretenso direito ocorreu cerca de três meses antes da impetração da ação judicial.
21.	Intimada, então, pelo juízo a "dizer se tinha interesse no prosseguimento do feito diante da notícia de que já havia sido plenamente satisfeita pela ré na via administrativa", a interessada aduziu que:
"a recategorização da pensão militar só ocorreu em novembro de 2014, mais de dois anos após o reconhecimento da incapacidade do falecido pela Junta Superior de Saúde do Comando da Aeronáutica, [de modo que] faz jus às diferenças remuneratórias desde esta data até o mês em que foi efetivamente implementada a recategorização, ou seja, novembro de 2014" (peça 18, p. 87; grifei) .
22.	Nessas circunstâncias, o juízo de primeira instância, em sua decisão de mérito, após consignar, sumariamente, que, "quanto ao pedido de revisão da pensão para Segundo-Tenente, tal pretensão foi reconhecida, administrativamente, pela União Federal através da edição da Portaria DIRAP N° 1077/31-113, de 24 de fevereiro de 2014" (ou seja, antes mesmo da impetração, ocorrida em julho de 2014) , passou a discorrer, com exclusividade, sobre o termo a quo para pagamento dos valores retroativos. Ao final, anotou no dispositivo de sua sentença, exarada em dezembro de 2016:
"JULGO PROCEDENTE O PEDIDO para a) reconhecer o direito da autora, Sra. ALCIONE HAKIM FUEZI DE ALMEIDA, à percepção da pensão militar instituída pelo Sr. Renato Lacerda de Almeida, com base no soldo de Segundo-Tenente; b) condenar a União Federal a pagar à autora as diferenças de remuneração entre o soldo de Segundo-Tenente e o Soldo de Primeiro-Sargento, a partir da data de 22/06/2010, até o mês de outubro de 2014 [...].
Tendo em vista que a União Federal reconheceu administrativamente o direito da autora ao pagamento retroativo da diferença em tela desde 29.06.2010, no valor de R$ 134.329,42, valor este sem atualização monetária, determino a expedição de Precatório para quitação desta quantia incontroversa, após computada a correção monetária [...]" (peça 18, p. 90; grifei) .
23.	Portanto, a despeito de consignar o "reconhecimento" do "direito da autora à percepção da pensão com base no soldo de Segundo-Tenente", o único ponto efetivamente tratado pelo juízo, na oportunidade, foi aquele referente aos valores retroativos. Aliás, o fato de tal "reconhecimento" ter assento na esfera administrativa - e não na esfera judicial - foi claramente indicado inclusive na própria parte dispositiva da sentença.
24.	No ponto, soa apropriada a lição do Ministro Luiz Fux proferida no julgamento do REsp 795.724/SP, quando ainda integrava o STJ:
 "Conquanto seja de sabença que o que faz coisa julgada material é o dispositivo da sentença, faz-se mister ressaltar que o pedido e a causa de pedir, tal qual expressos na petição inicial e adotados na fundamentação do 'decisum', integram a 'res judicata', uma vez que atuam como delimitadores do conteúdo e da extensão da parte dispositiva da sentença" (Primeira Turma, DJ 15/3/2007) .
25.	De qualquer forma, no caso em exame, a precisa delimitação da lide - e, por conseguinte, da res judicata - ficou evidente na decisão de segunda instância, proferida, em 5/2/2020, pelo Tribunal Federal da 1ª Região (peça 18, p. 153; destaques acrescentados) :
"EMENTA
 SERVIDOR PÚBLICO. MILITAR. PENSÃO POR MORTE. PRELIMINAR DE FALTA DE INTERESSE PROCESSUAL NÃO RECONHECIDA. PRELIMINAR DE ILEGITIMIDADE ATIVA PARCIALMENTE RECONHECIDA. AUSÊNCIA DE REQUERIMENTO DE REVISÃO DE SOLDO EM VIDA. DIREITO DA PENSIONISTA DE PLEITEAR PARCELAS DEVIDAS AO SEGURADO APENAS APÓS O ÓBITO. SENTENÇA PARCIALMENTE REFORMADA. 
1. Trata-se de recurso de apelação interposto pela União Federal contra sentença que reconheceu o direito da autora à percepção da pensão militar instituída pelo Sr. Renato Lacerda de Almeida, com base no soldo de Segundo-Tenente, condenando a parte ré a pagar as diferenças de remuneração entre o soldo de Segundo-Tenente e o Soldo de Primeiro-Sargento, a partir da data de 22/06/2010, até o mês de outubro de 2014. 
2. Inicialmente, não há que se falar na falta de interesse processual da parte autora, uma vez que reconhecido pela própria União Federal o seu direito à percepção da pensão militar por morte com base no soldo de Segundo-Tenente, mediante a sua concessão na via administrativa, persiste o conflito de interesses quanto às parcelas pretéritas do débito. 
3. Deve ser reconhecida a legitimidade ativa aos herdeiros para postular o recebimento de vantagens pecuniárias devidas ao falecido, desde que, em vida, ele tivesse formulado o pleito específico perante a Administração ou judicialmente, onde os herdeiros o sucederiam. Entretanto, não é a situação que se observa nos autos, pois as diferenças foram pleiteadas apenas em 19/09/2011 (fl. 40) , após o falecimento do militar, que se deu em 29/06/2010. Deste modo, a parte autora apresenta ilegitimidade ativa ad causam para o requerimento de valores em momento anterior ao óbito ocorrido em 29.06.2010. 
4. Apelação a que se dá parcial provimento."
26.	O item 2, acima, é categórico: o conflito de interesses a justificar a atuação do Judiciário no caso cingiu-se às parcelas pretéritas do débito. E isso, vale dizer, porquanto reconhecido pela própria Aeronáutica, antes da instauração da lide e em caráter administrativo, o suposto direito à majoração dos proventos.
27.	Em suma, a decisão judicial favorável à sra. Alcione Hakim Fuezi de Almeida não lhe assegura o direito de perceber a pensão militar deixada pelo seu falecido marido calculada, em caráter perpétuo, com base no soldo de Segundo-Tenente. Antes, apenas lhe assegura o recebimento das diferenças pretéritas vinculadas ao reconhecimento administrativo (ainda que irregular) da vantagem.
28.	Como também inexiste amparo no ordenamento para a concessão da melhoria à interessada, resta ilegal o ato de alteração editado pelo Comando da Aeronáutica.
29.	Sem embargo, colho o ensejo para fazer um pequeno reparo no acórdão recorrido: uma vez que o ato em exame neste processo é uma alteração da concessão original (já registrada pela Corte) , editado unicamente para majorar os proventos com esteio no art. 110 da Lei 6.880/1980, não se faz necessária, na espécie, a edição de novo título, como determinado no item 1.7.3.1 do decisum.
	Diante do exposto, voto no sentido de que este Colegiado adote a deliberação que ora submeto à sua apreciação.
TCU, Sala das Sessões Ministro Luciano Brandão Alves de Souza, em 6 de dezembro de 2022.
BENJAMIN ZYMLER 
Relator